臺灣高等法院臺南分院刑事裁定
111年度毒抗字第221號
抗  告  人  謝樹根

上列抗告人因強制戒治案件，不服臺灣臺南地方法院中華民國11
1年2月23日裁定（111年度毒聲字第174號）提起抗告，本院裁定
如下：
    主  文
抗告駁回。
    理  由
一、本件抗告意旨略以：「有無施用毒品傾向的評估標準」已經
    修正通過，前科分數也有所調整，以前科資料來判定有無繼
    續施用毒品之標準，有違「一罪不二罰」或「法律不溯及既
    往原則」之嫌，而本件單憑戒治所的心理醫師2次評估即判
    定有無繼續施用毒品之傾向而裁定強制戒治，難以令人心服
    ，應該由專業的法官來判斷較能保障抗告人的權益，且抗告
    人身染重病，實在不需要浪費國家資源來照顧抗告人，為此
    提起抗告，請求撤銷原裁定云云。
二、按「觀察、勒戒後，檢察官依據勒戒處所之陳報，認受觀察
    、勒戒人有繼續施用毒品傾向者，檢察官應聲請法院裁定令
    入戒治處所強制戒治，其期間為6 個月以上，至無繼續強制
    戒治之必要為止，但最長不得逾1 年」，毒品危害防制條例
    第20條第2 項後段定有明文。又有無繼續施用毒品傾向之評
    估標準，並非完全以受勒戒人勒戒後之結果為準，勒戒前之
    各種情況，仍應作為評估之依據，依勒戒處所評分說明手冊
    規定，係以「前科紀錄與行為表現」、「臨床評估」及「社
    會穩定度」3項合併計算分數：㈠分數60 分以上，判定為有
    繼續施用毒品傾向。㈡50分以下判定為無繼續施用毒品傾向
    。㈢51分至59分間判定者再做整體評估後決定，若判定為有
    繼續施用毒品傾向需加註理由。…而其中之「前科紀錄與行
    為表現」係依毒品犯罪相關司法紀錄、首次毒品犯罪年齡、
    其他犯罪相關紀錄、入所時尿液毒品檢驗、所內行為表現；
    「臨床評估」係物質使用行為、合法物質濫用、使用方式、
    使用年數、精神疾病共病（含反社會人格）、臨床綜合評估
    （含病識感、動機、態度、就醫意願）；「社會穩定度」則
    係依工作、家庭等，作為判斷分數之依據。因此，評斷有無
    吸食毒品傾向，係一具體個案之臨床實務及相關事證等情綜
    合判定，有其相當之專業依據及標準，且涉及專門醫學，又
    衡酌強制戒治之目的，係為協助施用毒品者戒斷毒品之心癮
    及身癮所為之一種保安處分類型，而該評估標準係適用於每
    一位受觀察、勒戒處分之人，具一致性、普遍性、客觀性，
    綜合判斷之結果，倘其評估由形式上觀察無擅斷或濫權等明
    顯不當之情事，法院宜予尊重。
三、經查：抗告人前於民國108年10月21日因施用第一級毒品案
    件，經原審法院以110年度毒聲字第885號於110年8月31日裁
    定令入勒戒處所執行觀察、勒戒，有上開刑事卷宗在卷可查
    。抗告人入所執行後，經評定結果，其「前科紀錄與行為表
    現」為22分、「臨床評估」為36分、「社會穩定度」則為5 
    分；若以動、靜態因子區分，其中「動態因子」為6分、「
    靜態因子」為57分，總計63分，而判定抗告人有繼續施用毒
    品之傾向，有法務部矯正署臺南看守所111年2月16日函附「
    有無繼續施用毒品傾向評估標準紀錄表」及證明書附卷可憑
    （見毒偵字2143號卷）。
四、抗告人雖另稱：伊前科紀錄不應列入評估之標準，且不應由
    戒治所的心理醫師來判定有無繼續施用毒品之傾向而裁定強
    制戒治難以令人心服，而抗告人身染重病，不需要浪費國家
    資源來照顧抗告人，為此提起抗告，請求撤銷原裁定云云。
    然查：
　㈠司法實務或醫學臨床上，具有毒品前科紀錄者，或因長期有
    機會接觸毒品，或因欲再藉由毒品作用暫時遠離現實環境，
    其反覆性、繼續性地再犯施用毒品犯行之機率，確實較沒有
    毒品前科者高，因此上開評估標準方會將勒戒人之前科紀錄
    列入重要之評分項目，前科紀錄作為評分項目之一乃具有其
    正當性，此與「一罪不二罰」或「法律不溯及既往」之原則
    無關。
　㈡法務部為因應毒品危害防制條例之修正及109 年11月18日最
    高法院刑事大法庭109年度台上大字第3826號裁定意旨，經
    該部洽請衛生福利部協助研修「有無繼續施用毒品傾向評估
    標準」，邀集專家學者及相關機關研商後，新版之「有無繼
    續施用毒品傾向評估標準說明手冊」及「有無繼續施用毒品
    傾向評估標準紀錄表」，業於110 年3 月26日修正並即日起
    實施，其中關於「前科紀錄與行為表現」之第1 項及第3 項
    之計分方式均有所修正變動，修正前「有無繼續施用毒品傾
    向評估標準說明手冊」關於「前科紀錄與行為表現」第1 項
    「毒品犯罪相關司法紀錄」計分方式為每筆10分，總分不設
    上限，第3 項「其他犯罪相關紀錄」計分方式為每筆2 分，
    總分不設上限，修正後「前科紀錄與行為表現」第1 項「毒
    品犯罪相關司法紀錄」計分方式為每筆5 分，總分上限為10
    分，第3 項「其他犯罪相關紀錄」計分方式為每筆2 分，總
    分上限為10分，此有法務部110 年3 月26日法矯字第110060
    01760 號函可考，足見110年3月26日以前的評分基準，毒品
    犯罪相關司法紀錄的占比過重，110年3月26日以後則已經修
    正「上限不得超過10分」，即不再對抗告人的前科紀錄過度
    評價，而較強調對抗告人的「臨床評估」及「社會穩定性」
    ，上開評分標準已經更符合比例原則。
　㈢本件台南看守所附設勒戒所係以110年3月26日修正後的評分
    標準，參酌抗告人毒品犯罪相關司法紀錄、首次毒品犯罪年
    齡、其他犯罪相關紀錄、入所時尿液毒品檢驗、所內行為表
    現；物質使用行為、合法物質濫用、使用方式、使用年數、
    有無精神疾病共病及其工作、家庭等一切因素，對抗告人進
    行評估而作成結論，有評分證明書、評估標準紀錄表在卷可
    參，客觀上並無違法不當之處，而戒治所的心理醫師具有專
    業智識及經驗，由其判定有無繼續施用毒品傾向，乃符合專
    業分工，所為之評估報告亦較公信力，抗告人指稱不應由戒
    治所的心理醫師判定有無繼續施用毒品傾向而應由法官來判
    定云云，尚非可取；至抗告人雖有病在身，然戒治所本應提
    供適當的醫療措施，抗告人以此認沒必要將其令入強制戒治
    云云，尚乏根據，殊無可取。
  ㈣從而，戒治所以專業的評估，審酌抗告人的「前科資料、行
    為表現」、「臨床評估」及「社會穩定性」等各種因素（見
    評估紀錄表），認其無法戒斷毒癮，而有繼續施用毒品傾向
    ，自有再施以強制戒治之必要。
五、綜上所述，原審法院因而適用毒品危害防制條例第20條第2 
    項後段之規定，裁定令入戒治處所施以強制戒治，其期間為
    6 個月以上，至無繼續強制戒治之必要為止，但最長不得逾
    1 年，經核並無不合。抗告人仍執前陳詞指摘原裁定為不當
    ，為無理由，應予駁回。
六、據上論結，應依刑事訴訟法第412條，裁定如主文。　
中　　華　　民　　國　　111 　年　　3 　　月　　16　　日
                  刑事第七庭    審判長法　官  吳勇輝
                                      法　官  吳錦佳
                                      法　官  黃國永
以上正本證明與原本無異。
不得再抗告。
　　　　　　　　　　　　　　　　　　　書記官  葉宥鈞　
中　　華　　民　　國　　111 　年　　3 　　月　　16　　日